臺灣高等法院臺南分院刑事判決　　　95年度交上訴字第1295號
上　訴　人　臺灣臺南地方法院檢察署檢察官
上　訴　人
即　被　告　乙○○
選任辯護人　周進田律師
上列上訴人因被告業務過失致死案件，不服臺灣臺南地方法院95
年度交訴字第113號中華民國95年10月4日第一審判決（起訴案號
：臺灣臺南地方法院檢察署95年度偵字第2282號），提起上訴，
被告於本院審理時為有罪之陳述，本院裁定進行簡式審判程序，
判決如下：
    主  文
原判決撤銷。
乙○○從事業務之人，因業務上之過失致人於死，處有期徒刑捌
月。緩刑貳年。
    事  實
一、乙○○係從事農務業務者，為從事駕駛農用曳引機載運附隨
　　業務之人，考領有普通大貨車駕駛職照，於民國94年7月29
    日13時20分許，駕駛農用曳引機自臺南縣麻豆鎮溝子墘1之1
    5號前，往寮子方向行駛，行經臺南縣麻豆鎮○○街128號
    前時，理應注意農用曳引機行駛於公路時，應靠邊行駛，並
    應注意汽車在雙向二車道行駛時，應在遵行車道內行駛，且
    在劃有分向限制線（即雙黃實線）之路段，不得駛入來車之
    車道內，而依當時情形，天候晴、日間自然光線、柏油路面
    乾燥無缺陷、無障礙物，客觀上並無其不能注意之情事，詎
    其竟疏於注意，於行經上開左彎路段時（由西向東要左轉往
    北），未靠邊行駛，竟跨越分向限制線行駛，適有胡世奇無
    照駕駛牌照號碼CD9-917號重型機車，快速沿同一道路由對
    向從北向南後，右轉往西行駛至上開地點，亦疏未注意車前
    狀況，且疏未注意行經彎道時應減速慢行，作隨時停車之準
    備，迨其發現乙○○駕駛之農用曳引機時，已煞閃不及，因
    而失控摔倒，胡世奇於摔倒後滑行撞到上開曳引機後面所懸
    掛之耕田農具，因而受有頭背部鈍挫傷、顱內出血之傷害，
    經送醫急救後，於94年7月29日13時32分許，不治死亡。乙
    ○○於肇事犯罪後，未被有偵查權之公務員或機關發覺前，
    向警報案自首，坦承本件犯行。
二、案經胡世奇之父甲○○告訴及臺南縣警察局麻豆分局報請臺
    灣臺南地方法院檢察署檢察官相驗後偵查起訴。
    理  由
一、本件係經被告乙○○於本院審理程序當庭表示認罪，而經本
    院裁定以簡式審判程序加以審理，則依據刑事訴訟法第273
    條之2、同法第159條第2項之規定，不適用傳聞法則有關限
    制證據能力之相關規定，合先敘明。
二、上開犯罪事實，業據被告乙○○於本院審理時坦承不諱，並
    經證人黃啟銘於警詢及原審95年9月20日審理時證述明確，
    復有道路交通事故調查報告表（一）、（二）、道路交通事
    故現場圖、新樓醫院出具之診斷證明書、臺南縣警察局94年
    8月26日南縣警刑字第0940010070號鑑驗書各1份及警方現場
    蒐證照片48張附卷可資佐證。又被害人胡世奇係因本件車禍
    死亡，亦經檢察官督同檢驗員相驗屬實，有勘驗筆錄、相驗
    屍體證明書、驗斷書各1份在卷可憑。
三、按駕駛人駕駛汽（機）車，應遵守道路交通標誌、標線、號
    誌之指示；行經彎道時應減速慢行，作隨時停車之準備；汽
    （機）車行駛時，駕駛人應注意車前狀況，並隨時採取必要
    之安全措施；汽車在未劃設慢車道之雙向二車道行駛時，應
    在遵行車道內行駛，在劃有分向限制線之路段，不得駛入來
    車之車道內；95年9月14日修正前之道路交通安全規則第90
    條、第93條第1項第2款、第94條第3項定有明文。又分向限
    制線，用以劃分路面成雙向車道，禁止車輛跨越行駛，並不
    得迴轉，本標線為雙黃實線，道路交通標誌標線號誌設置規
    則第165條第1項、第2項定有明文。另農耕機（包括農用曳
    引機及動力耕耘機）行駛市區○○路線時，除應遵守有關交
    通法令外，應在慢車道或靠邊行駛，臺灣省農耕機管理辦法
    （95年12月12日廢止）第9條第2款亦定有明文。被告乙○○
    於駕駛農用曳引機及被害人胡世奇於駕駛機車時，自應分別
    注意遵守上開規定，且依當時天候晴、日間自然光線、柏油
    路面乾燥無缺陷、無障礙物，有上開道路交通事故調查報告
    表（一）可稽，客觀上並無其等不能注意之情事，詎被告竟
    疏於注意，於上開左彎路段時（由西向東要左轉往北），未
    靠邊行駛，竟跨越分向限制線行駛，而被害人胡世奇亦疏未
    注意車前狀況，且疏未注意於行經彎道時應減速慢行，作隨
    時停車之準備，迨其發現乙○○駕駛之農用曳引機時，已煞
    閃不及，因而失控摔倒，並於摔倒後滑行撞到上開曳引機後
    面所懸掛之耕田農具，因而受有頭背部鈍挫傷、顱內出血之
    傷害，經送醫急救後，於94年7月29日13時32分許，不治死
    亡，被告乙○○及被害人胡世奇顯然均有過失。本件車禍肇
    事責任經檢察官送請臺灣省臺南區車輛行車事故鑑定委員鑑
    定會結果認為「胡世奇無照駕駛普通重型機器腳踏車，未注
    意車前狀況，彎道操作不慎失控摔倒，為肇事主因。乙○○
    駕駛農耕機，行經劃設分向限制線肇事地點道路，跨線行駛
    ，為肇事次因。」，有該會94年10月19日臺南區940887號鑑
    定意見書1份附卷可稽。上開鑑定意見經送覆議後，臺灣省
    車輛行車事故覆議鑑定委員會認為「胡世奇駕駛重機車，行
    經彎道未減速慢，且操控不慎自行摔倒與乙○○駕駛農耕機
    ，行經劃設分向限制線彎道路段，跨線行駛，同為肇事原因
    。」，有該會95年4月7日府覆議字第9510171號覆議意見書1
    份附卷可稽。上開覆議意見忽略被告駕駛農用曳引機行駛於
    公路時未靠邊行駛，以及忽略被害人胡世奇尚有疏未注意車
    前狀況之情形，均應予以補充。本院經核覆議意見認被告及
    被害人之過失行為，均同為肇事原因，此一鑑定結果，應為
    可採。被告上開過失行為與被害人受傷不治死亡之結果間，
    並有相當因果關係。又被害人雖與有過失，惟並不因此而解
    免被告過失之責。綜上所述，事證明確，被告之過失犯行，
    洵堪認定。
四、(一)按行為後法律雖有修正，但其內容僅係形式上做文字之修
      正，或僅係將法理明文化，或僅係易動法條項次時，因未
      涉及犯罪構成要件或處罰內容之變更，自非屬法律之變更
      ，而無依刑法第2條第1項之規定予以比較新舊法之必要，
      惟修正後之內容如客觀上已涉及犯罪構成要件或處罰內容
      等實質上變更時，即屬法律之變更，而應依刑法第2條第1
      項之規定比較新舊法。至比較結果，如修正後之內容，依
      行為人所犯個案具體主觀上比較結果，認並無有利之情形
      時，依刑法第2條第1項前段之規定，即應適用舊法即行為
      時法，如有利於行為人時，則應依刑法第2條第1項後段之
      規定，適用新法即裁判時法，足見應否適用刑法第2條第1
      項之規定比較新舊法，應取決於修正後法條之實質內容，
      於客觀上是否已有變更為依據，而非取決於是否有利於行
      為人，至於究竟應適用行為時法或裁判時法，始應就行為
      人所犯個案做具體主觀上之比較以判斷新法是否有利於行
      為人，如新法有利於行為人，則應適用新法即裁判時法，
      如新法並無有利於行為人之情形時，則應適用舊法即行為
      時法。經查，刑法於94年2月2日修正公布，並於95年7月1
      日生效施行，修正前之舊刑法第62條規定「對於未發覺之
      罪自首而受裁判者，減輕其刑。但有特別規定者，依其規
      定。」，採必減制；新刑法第62 條規定「對於未發覺之
      罪自首而受裁判者，得減輕其刑。但有特別規定者，依其
      規定。」，採得減制。二者相比，以舊刑法第62條規定對
      被告較為有利，依刑法第2條第1項規定，自應適用修正前
      之舊刑法第62條前段規定，減輕其刑。
    (二)緩刑係法院對於被告所宣告之刑，於符合一定條件下，認
      為以暫不執行為適當時宣告，為法院刑罰權之運用，並非
      刑罰權之本身，與「罪刑」無關，亦不能使刑罰之實質內
      容發生變動致刑有輕重之分別，故緩刑要件之修正，應非
      屬刑法第2條第1項所稱之「法律變更」，而無新舊法比較
      適用之問題。由緩刑係以行為人於裁判前未曾（新法修正
      為：因故意犯罪）受有期徒刑以上刑之宣告，或曾（因故
      意犯罪）受有期徒刑以上刑之宣告，執行完畢或赦免後，
      裁判前5年以內未曾（因故意犯罪）受有期徒刑以上刑之
      宣告為要件觀之，均係以行為人於裁判時觀察行為人是否
      合於緩刑之要件，宣告緩刑是否適當，而非以行為時，為
      其認定之基準（最高法院92年第18次決議認「累犯仍非不
      得宣告緩刑」可資參照），此與累犯係重在行為時法不同
      ，故行為後，緩刑要件修正，於裁判時應適用修正施行之
      新法。綜上所述，刑法第74條關於緩刑要件之規定，於94
      年1月7日修正，同年2月2日公布，於95年7月1日施行，被
      告犯罪在新法施行前，新法施行後，緩刑之宣告，應適用
      新法第74條之規定（最高法院95年5月23日第8次刑事庭決
      議參照），亦予明。
    (三)關於刑法規定各罪法定刑有罰金刑者，原應適用罰金罰鍰
      提高標準條例第1條前段規定：「依法律應處罰金、罰鍰
      者，就其原定數額得提高為2倍至10倍」（按該條規定業
      於72年7月27日經司法院、行政院令發布：依勘亂時期罰
      金罰鍰提高標準條例第1條前段及第3條規定將刑法定有罰
      金各條罰金數額，均提高為10倍。並自72年8月1日起施行
      ）。然95年7月1日施行刑法施行法第1條之1前段則規定：
      「中華民國94年1月7日刑法修正施行後，刑法分則編所定
      罰金之貨幣單位為新台幣。94年1月7日刑法修正時，刑法
      分則編未修正條文定有罰金者，自94年1月7日刑法修正施
      行後，就其所定數額高為30倍」。以刑法第277條傷害罪
      為例，該條第1項規定：「傷害人之身體或健康者，處3年
      以下有期徒刑、拘役或1千元以下罰金」。罰金部分如依
      罰金罰鍰提高標準條例第1條前段規定，應為銀元1萬元（
      即新台幣3萬元），則依罰金罰鍰提高標準條例第1條前段
      與95年7月1日施行刑法施行法第1條之1前段規定，二者罰
      金上限，均為新台幣3萬元。次按刑法第35條第2項規定：
      「同種之刑，以最高度之較長或較多者為重。最高度相等
      者，以最低度之較長或較多者為重」。因而罰金下限，依
      新刑法第33條第5款規定：「罰金：新臺幣1千元以上，以
      百元計算之」。依舊刑法第33條第5款規定：「罰金：1元
      以上」。二者比較結果，顯以舊刑法罰金下限為較輕，而
      有利於被告。則依新刑法第2條第1項前段從舊從輕原則，
      本件關於被告乙○○所犯刑法第276條第2項之業務過失致
      死罪，自應適用修正前舊刑法及罰金罰鍰提高標準條例第
      1條前段規定，併此敘明。
五、被告乙○○係從事農務業務者，為從事駕駛農用曳引機載運
    附隨業務之人，其駕駛農用曳引機因過失致人於死，核被告
    所為，係犯刑法第276條第2項之業務過失致死罪。基於國人
    持有小型車普通駕駛執照已十分普遍，為簡政便民，行政院
    農業委員會以90年1月15日（90）農中字第891077223號函各
    縣市政府等單位農用曳引機駕駛員考驗及發照自90年度起停
    止辦理，農用曳引機駕駛員應持有或考領「小型車普通駕駛
    執照」，以便與「道路交通安全規則」中有關動力機械行駛
    道路應持有「小型車普通駕駛執照」之規定相符等情，有行
    政院農業委員會91年7月1日農授中字第0910132598號函附卷
    可稽，亦即因農用曳引機駕駛員考驗及發照自90年度起停止
    辦理，故自91年起農用曳引機駕駛員無須再參加農用曳引機
    駕駛考驗，持有或考領「小型車普通駕駛執照」即可駕駛農
    用曳引機行駛於一般道路。經查，本件被告乙○○於發生本
    件車禍時，即已考領有大貨車駕駛執照，有道路交通事故調
    查報告表（二）附卷可按，縱其未考領有農用曳引機之駕駛
    證，亦難認其為無照駕駛，自無道路交通管理處罰條例第86
    條第1項加重其刑規定之適用，合先敘明。被告於肇事犯罪
    後，未被有偵查權之公務員或機關發覺前，向警自首坦承犯
    行，進而接受裁判，有警詢筆錄可稽，本件被告犯罪及自首
    均在新刑法施行前，依上述比較新舊法之結果，自應適用修
    正前刑法第62條前段規定減輕其刑。
六、原審以被告罪證明確，予以論罪科刑，固非無見。惟查：(一)
    農用曳引機駕駛員考驗及發照自90年度起已停止辦理，被告
    領有大貨車駕駛執照，其駕駛農用曳引機行駛一般道路，並
    非無照駕駛，原審卻以被告雖考領有普通大貨車駕駛執照，
    但未考領農用曳引機駕駛證，為無駕駛執照駕車，因而致人
    受傷或死亡，援引臺灣省農耕機管理辦法第7條及道路交通
    管理處罰條例第86條第1項之規定，認應加重被告之刑至二
    分之一，即有不當。(二)本件被告所犯刑法第276條第2項之業
    務過失致死罪，其法定刑除可處5年以下有期徒刑或拘役外
    ，得併科3千元以下罰金，原審未比較罰金罰鍰提高標準條
    例第1條前段及95年7月1日施行之刑法施行法第1條之1前段
    ，兩者有關罰金刑提高之新舊法比較；亦未比較新舊刑法第
    33條第5款有關罰金下限之適用問題，亦有疏漏。
七、檢察官上訴意旨指摘原判決認定被害人騎機車係自行滑倒，
    而與有過失；又被告無農用曳引機駕駛執照而駕駛農用曳引
    機，屬無照駕駛，依道路交通管理處罰條例第86條第1項應
    加重其刑至二分之一，原判決僅量處被告有期徒刑10月，似
    嫌過輕，未符罪刑相當性原則云云。經查，本件車禍發生之
    原因乃被害人胡世奇駕駛重機車，行經彎道未減速慢，且操
    控不慎自行摔倒與被告乙○○駕駛農耕機，行經劃設分向限
    制線彎道路段，跨線行駛，兩者同為肇事原因，已經本院認
    定如前，且農用曳引機駕駛員考驗及發照自90年度起已停止
    辦理，被告領有大貨車駕駛執照，其駕駛農用曳引機行駛一
    般道路，並非無照駕駛，自無道路交通管理處罰條例第86條
    第1項應加重其刑規定之適用，亦如前述，因而檢察官上訴
    意旨所指，為無理由，應予駁回。至被告上訴意旨謂伊並非
    無照駕駛，原判決量刑過重等語。經查，被告領有大貨車駕
    駛執照，其駕駛農用曳引機行駛一般道路，並非無照駕駛，
    從而，其上訴即有理由，況原判決又有上開可議之處，自應
    將原判決撤銷，由本院予以改判。審酌被告乙○○之品行良
    好（無犯罪前科）、生活狀況普通、智識教育程度為國中畢
    業、所生之危害（被害人因本件車禍死亡）、被害人亦與有
    過失、被告於事後已坦承犯行，態度良好，且在本件民事訴
    訟被告已第一審勝訴之情況下，除已理賠予被害人家屬之強
    制責任保險金150萬元外，仍當庭提出100萬元，與告訴人達
    成民事和解，有臺灣臺南地方法院95年度訴字第1702號民事
    判決影本及本院94年4月24日審判筆錄各乙份可稽，足見被
    告有充分之誠意與告訴人達成和解，已堪以慰藉被害人家屬
    之傷痛。告訴人於達成和解後，亦當庭提出撤回民事上訴狀
    ，顯見告訴人亦願意原諒被告之過失等一切情狀，量處有期
    徒刑八月。又查，被告未曾因故意犯罪而受有期徒刑以上刑
    之宣告，有卷內前科表可查，經此偵審程序之教訓，應知警
    惕諒無再犯之虞，本院認所宣告之刑，以暫不執行為適當，
    併諭知緩刑2年，以勵自新。
據上論斷，應依刑事訴訟法第273條之1第1項、第364條、第369
條第1項、第299條第1項前段，刑法第2條第1項前段、第276條第
2項、修正前刑法第62條前段、修正後刑法第74條第1項第1款，
罰金罰鍰提高標準條例第1條前段，判決如主文。
本案經檢察官劉得鉦到庭執行職務
中　　華　　民　　國　　96　　年　　5　　月　　8   　日
                  刑事第六庭  審判長法　官  蔡崇義
                                    法　官  董武全
                                    法　官  曾文欣
以上正本證明與原本無異。
如不服本判決，應於收受本判決後十日內向本院提出上訴書狀。
其未敘述上訴理由者並得於提起上訴後十日內向本院補提理由書
狀（均須按他造當事人之人數附繕本）「切勿逕送上級法院」。
　　　　　　　　　　　　　　　　　　書記官  李育儒
中　　華　　民　　國　　96　　年　　5 　　月　　9 　　日
附錄本案論罪科刑法條全文：
中華民國刑法第276條
因過失致人於死者，處2年以下有期徒刑、拘役或2千元以下罰金
。
從事業務之人，因業務上之過失犯前項之罪者，處5年以下有期
徒刑或拘役，得併科3千元以下罰金。
